臺灣高等法院高雄分院刑事判決　　　94年度上更(一)字第51號
上　訴　人　臺灣高雄地方法院檢察署檢察官
被　　　告　甲○○
上列上訴人因被告偽造文書等案件，不服臺灣高雄地方法院90年
度訴字第400 號中華民國90年6 月14日第一審判決（起訴案號：
臺灣高雄地方法院檢察署89年度偵字第23612 號），提起上訴，
判決後經最高法院發回更審，本院判決如下：
    主  文
原判決撤銷。
甲○○連續行使偽造私文書，足以生損害於他人，處有期徒刑柒
月，緩刑貳年。
附表編號1 至4 所示之光碟片拾陸片、仿冒光碟片目錄貳冊、及
仿冒光碟片封面紙壹冊均沒收。
    事  實
一、甲○○係設於高雄市○○區○○街130 號「巨力電玩店」負
    責人，明知如附件所示之「PS設計圖」、「PlayStation 」
    等商標圖樣，業經日商新力電腦娛樂股份有限公司（以下簡
    稱：新力公司）向我國經濟部智慧財產局依法註冊而取得商
    標專用權，其中「PS設計圖」商標指定使用於電腦、錄有電
    腦程式之卡帶、磁碟、光碟及卡匣等商品，專用期間自85年
    3 月16日起至95年3 月15日止；「PlayStation 」商標指定
    使用於電腦、錄有電腦程式之磁碟、磁卡、磁帶及光碟等商
    品，專用期間自84年3 月1 日起94年2 月28日止（經延展至
    104 年2 月28日止），新力公司所生產之電視光碟機及其光
    碟片，已在國際及我國市場行銷多年，具有品質及信譽，為
    業界及消費大眾所共知。其又明知綽號「阿川」所持有之「
    神魔大戰2 」、「死裡逃生」、「忍百選」、「勇者鬥惡龍
    七代」等電腦遊戲程式光碟片，係未經新力公司同意或授權
    擅自仿冒之光碟片，並使用「PS設計圖」、「PlayStation
    」商標圖樣於該光碟片程式上，該光碟片經電視光碟機執行
    後，除在螢幕上出現「PS設計圖」及「PlayStaion」商標圖
    樣，足以對外表示該等光碟片係新力公司所生產之證明，並
    會出現「Licensed by Sony Computer Entertainment Inc.
    」表示由新力公司授權之文字。竟基於意圖營利之概括犯意
    ，自86年6 月中旬起，連續在「巨力電玩店」，向「阿川」
    以不詳價格販入前述光碟，並將之陳列在「巨力電玩店」之
    展示櫃內，以每片盜版遊戲光碟片新台幣（下同）50元至80
    元之價格，出售交付予不特定之人，而行使該準私文書，足
    以生損害於新力公司；嗣於89年9 月8 日11時許，甲○○在
    上述處所為調查局人員查獲。並扣得如附表編號1 至4 所示
    之光碟片16片，及其所有供犯本罪所用或預備之仿冒光碟片
    目錄2 冊、及仿冒光碟片封面紙1 冊。
二、案經法務部調查局高雄市調查處移送臺灣高雄地方法院檢察
    署檢察官偵查起訴。
    理  由
一、被告甲○○於本院審理中否認有販賣上述光碟片事實，辯稱
    ：扣案的光碟片，其中13片，是向人盤店時，前手留下來的
    ；其餘8 片則是向小朋友借來玩的等語。經查：
  (一)關於證據能力部分：
    告訴人代理人郭家君律師、許明義律師、吳婷婷律師、高烊
    輝律師在偵查及審理中陳述，雖未經具結及詰問，因被告及
    檢察官均未於本案言詞辯論終結前，就其證據能力聲明異議
    ，本院審酌其等陳述，均已提出相關資料以擔保其陳述之可
    信性，故認為適當，依刑事訴訟法第159 條之5 第2 項、第
    1 項規定，均得作為證據。
  (二)如附件所示之商標圖樣業經新力公司依法向經濟部智慧財產
    局註冊取得商專用權，其專用期間及商品名稱均如事實欄所
    述，有商標註冊證及商標資料檢索可參，並經告訴人代理人
    郭家君律師、許明義律師、吳婷婷律師、高烊輝律師在偵查
    及審理中陳述明確。扣案光碟中之「神魔大戰２」、「死裡
    逃生」、「忍百選」、「勇者鬥惡龍七代」等共16片，經本
    院勘驗結果確會出現如附件所示之商標，及「Licensed by
    Sony Computer Entertainment Inc.」等文字，其餘之「法
    老王」及「新絕代雙驕」等共5 片部分，則無法執行，有本
    院勘驗筆錄可參（見本院卷第34頁），從而扣案如附表編號
    1 至4 所示之光碟，確係侵害新力公司之商標專用權之物，
    可以認定。
  (三)被告在調查局、偵查中及本院前審理時，均坦承有販賣上述
    光碟的事實（見偵卷第5 頁、第19頁、本院上訴卷第61頁）
    ；再者，被告又稱不會玩電腦，也不會玩PS遊戲（見本院卷
    第31頁），可見其所稱扣案光碟是要自己玩的，不足採信。
    此外，並有仿冒光碟片目錄2 冊、及仿冒光碟片封面紙1冊
    等可證。
  (四)按所謂「商標之使用」，係指為行銷之目的，將商標用於商
    品或其包裝、容器、標帖、說明書、價目表或其他類似物件
    上，而持有、陳列或散布者而言，92年5 月28日修正公布（
    同年11月28日施行）前商標法第6 條第1 項定有明文。又商
    標專用權人使用商標於「商品」上，不僅指有體物之商品，
    即使用於電腦程式之商品上，亦屬之。換言之，透過電磁作
    用，如以遊樂器、光碟機之操作為媒介，始於電腦螢幕前出
    現商標圖樣者，其標示型態足讓一般商品購買之顧客認識其
    表彰商品之來源者，解釋上應屬於商標法6 條第1 項所稱之
    「其他類似物件」之範疇，應屬於商標法所規定之「商標之
    使用」。另觀之92年5 月28日修正公布商標法第6 條，將「
    利用平面圖像、數位影音、電子媒體或其他媒介物，足以使
    相關消費者認識其為商標」者，明定為商標之使用範圍，甚
    灼；此在該法修正施行前，關於「商標之使用」之解釋亦同
    。本件被告為電玩店之負責人，既以行銷附表編號1 至4所
    示之仿冒光碟片為目的，且該仿冒光碟片內儲存之影像畫面
    ，又有新力公司之商標，其標示之型態，足讓購買之顧客認
    識其表彰商品之來源，該等商品經光碟機加以執行，於螢幕
    中會顯現告訴人之商標圖樣，則被告將所販入仿冒他人商標
    之光碟片販賣予不特定之他人，自應成立修正後商標法第82
    條之罪責。
  (五)又光碟之電磁紀錄本身無法直接以感官理解，必須透過視訊
    轉化過程，始能顯現聲音、影像、符號，故法律將之擴張為
    文書之概念，於刑法第220 條第2 項規定，以錄音、錄影或
    電磁紀錄，藉機器或電腦之處理所顯示之聲音、影像或符號
    ，足以為表示其用意之證明者，以文書論。而文書之行使，
    每因文書性質、內容之不同而異；就電磁紀錄而言，祇須藉
    由機器或電腦處理，即足以表示其文書之內容，行為人將偽
    造之光碟（電磁紀錄）藉由機器或電腦處理時，已有使用該
    偽造之準私文書而達於行使之程度，固不待言；其因販賣而
    交付該偽造之準文書之情形，如販賣者與買受者，均明知該
    文書確為偽造，藉由機器或電腦處理即可使用該偽造之準文
    書時，因買受者亦已達於可隨時使用該偽造之準文書之狀態
    ，無待販賣者更有所主張，應認於交付時，即與行使無異。
    如同販賣翻印他人著作出版物（連同著作物之底頁、依出版
    社所載著作人、發行人、印刷者等一併翻印）圖利者，於交
    付偽造之著作物時，即已構成行使偽造準私文書罪，無須就
    該偽造著作物之內容更有所主張。被告經營「巨力電玩店」
    ，明知所販賣之遊戲光碟片係他人盜拷，對於該仿冒光碟片
    之內容與真品完全相同，內存公司名稱及授權文字應係偽造
    不實，縱未於交易之際使交易相對人當場親見仿冒光碟內儲
    存之不實文書影像、符號，但被告對此等不實準私文書，會
    於消費者利用店面內陳列之遊戲主機自行測試選購時，或於
    消費者購買後，縱未現場加以執行播放，對於購買後自行操
    作時，會出現該授權文字之準私文書，亦知之甚詳。則被告
    於販賣該仿冒光碟片時，實已將該等不實之文書置於可能發
    生文書功能之狀態下，已屬將該文書充作真正文書而有所主
    張，自該當於行使之要件。
  (六)綜上所述，被告前開所辯，係屬卸責之詞，不足採信，本件
    事證明確，被告犯行可以認定。
二、核被告所為，係犯修正後商標法第82條及刑法第216 條、第
    220 條第2 項、第210 條之行使偽造準私文書，足以生損害
    於他人罪；又商標法於被告行為後已於92年5 月28日修定公
    布，於同年11月28日施行，修正前商標法第63條及修正後商
    標法第82條法定刑相同（其所販賣之物品是否須具「意圖欺
    騙他人」之要件則有所修正），故依刑法第2 條第1 項前段
    規定，應適用修正後商法第82條處斷。其販賣前之陳列行為
    被販賣行為吸收，不另論擬。被告先後多次販賣侵害他人商
    標權之仿冒光碟及先後多次行使偽造準私文書之行為，各均
    時間緊接、方法相同，且犯罪構成要件亦相同，顯係各基於
    概括犯意反覆為之，應各依連續犯之規定，分別論以一罪。
    被告所犯上開2 罪係一行為觸犯2 罪名，為想像競合犯，應
    從一重之行使偽造準私文書罪處斷。
三、原審未予詳察，就被告販賣附表編號1 至4 光碟片部分為無
    罪之諭知，尚有未洽，檢察官以原判決為無罪之諭知，係屬
    不當提起上訴，為有理由，自應由本院將原判決撤銷改判。
    審酌被告被告為圖一己私利，不知尊重他人之智慧財產權，
    且商標具有辨識商品來源之功用，企業者通常經過相當時間
    並投入大量資金於商品之行銷及品質之改良，始得使該商標
    具有代表一定品質之效，其竟販賣仿冒商品，侵害著作權人
    及商標專用權人之權益，有害國家之國際形象等一切情狀，
    爰量處如主文所示之刑。扣案如附表編號1 至4 所示之光碟
    片，係侵害他人商標之物，應依修正後商標法第83條規定宣
    告沒收。仿冒光碟片目錄2 冊、及仿冒光碟片封面紙1 冊，
    則係被告所有，且供犯本罪所用或預備之物，爰依刑法第38
    條第1 項第2 款規定宣告沒收。又被告在本案之前並無犯罪
    紀錄，有臺灣高等法院被告前案紀錄表可參，經此偵、審程
    序及科刑判決後，應知警惕，且其年紀已60餘歲，案發後亦
    未經電玩店，應無再犯之虞，本院認所宣告之刑，以暫不執
    行為適當，併予宣告緩刑2 年，以期自新。
四、公訴意旨另認：被告就販賣附表編號5 、6 所示光碟片部分
    ，涉犯修正前商標法第63條（即修正後之商標法第82條）、
    著作權法第93條第3 款、第87條第2 款及刑法第216 條、第
    220 條第2 項、第210 條等罪嫌；又被告販賣附表編號1至4
    所示之光碟片行為尚涉犯修正前著作權法第93條第3 款、第
    87條第2 款之罪嫌。經查：
  (一)犯修正前著作權法第93條第3 款、第87條第2 款之罪，依同
    法條第100 條規定須告訴乃論。
  1.本件告訴人於89年9 月27日所提告訴狀，其內容僅就被告所
    涉行使偽造文書及違反商標法罪嫌提出告訴，而未及於違反
    著作權法部分，有該告訴狀可參（見偵查卷7 至12頁）。
  2.告訴人代理人郭家君律師於89年10月31日偵訊時，也僅請求
    檢察官提示扣案光碟片，以供確認被告有無侵害告訴人之著
    作權等語（見偵查卷第20頁），並未表示提出告訴。又告訴
    人代理人吳婷婷律師於原審審理時陳稱：就被告所涉違反著
    作權法部分，並未提出告訴，亦無法提出告訴人就前開電腦
    遊戲軟體有著作財產權之證明等語（見原審卷第37頁）；告
    訴代理人高烊輝律師在本院前審也稱：「本件著作權我們沒
    有提出告訴，因為這幾片是舊片，沒有首次公開發行，所以
    他沒有違反著作權法，我們就沒有告」等語（見上訴卷第62
    頁）。故此部分顯係告訴乃論之罪而未經告訴。
  (二)附表編號5 、6 所示光碟片，經本院勘驗結果並無法執行，
    有勘驗筆錄可參，尚難認其內有侵害他人商標或行使準偽造
    私文書情形存在，故此部分犯罪不能證明，且就侵害著作權
    部分也無合法告訴。
  (三)綜上所述，本件關於販賣附表編號1 至6 所示光碟片之違反
    著作權法部分，未經被害人提出合法告訴，又附表編號5 至
    6 所示光碟片違反商標法及行使偽造準私文書部分則犯罪不
    能證明，依法本應為不受理或無罪之判決，因公訴意旨認此
    部分與前述論罪部分，具有一行為觸犯數罪名之裁判上一罪
    關係，爰不另為不受理或無罪之判決。又附表編號5 、6 所
    示之物，並非必沒收之物，也非被告供犯罪所用或預備之物
    ，依法不得宣告沒收，附此敘明。
據上論結，應依刑事訴訟法第369 條第1 項前段、第364 條、第
299 條第1 項前段，修正後商標法第82條、第83條，刑法第11條
、第2 條第1 項、第56條、第216 條、第220 條第2 項、第210
條、第55條、第38條第1 項第2 款、第74條第1 款，判決如主文
。
本案經檢察官彭南雄到庭執行職務。
中　　華　　民　　國　　94　　年　　5 　　月　　17　　日
                  刑事第三庭    審判長法  官  周賢銳
                                      法  官  謝宏宗
                                      法  官  黃仁松
以上正本證明與原本無異。
如不服本判決應於收受本判決後10日內向本院提出上訴書狀，其
未敘述上訴理由者，並得於提起上訴後10日內向本院補提理由書
狀（均須按他造當事人之人數附繕本）「切勿逕送上級法院」。
繕本）。
中　　華　　民　　國　　94　　年　　5 　　月　　17　　日
                                      書記官  鄭翠芬
附錄本件判決論罪科刑法條：
商標法第81條
未得商標權人或團體商標權人同意，有下列情形之一者，處三年
以下有期徒刑、拘役或科或併科新臺幣 20 萬元以下罰金：
一  於同一商品或服務，使用相同之註冊商標或團體商標者。
二  於類似之商品或服務，使用相同之註冊商標或團體商標，有
    致相關消費者混淆誤認之虞者。
三  於同一或類似之商品或服務，使用近似於其註冊商標或團體
    商標之商標，有致相關消費者混淆誤認之虞者。
商標法第82條
明知為前條商品而販賣、意圖販賣而陳列、輸出或輸入者，處一
年以下有期徒刑、拘役或科或併科新臺幣 5 萬元以下罰金。
中華民國刑法第210條
偽造、變造私文書，足以生損害於公眾或他人者，處五年以下有
期徒刑。
中華民國刑法第216 條
行使第二百十條至第二百十五條之文書者，依偽造、變造文書或
登載不實事項或使登載不實事項之規定處斷。
附表
┌──┬────────┬──────┐
│編號│  名       稱   │  數  量    │
├──┼────────┼──────┤
│１  │  神魔大戰2     │  3 片      │
├──┼────────┼──────┤
│２  │  死裡逃生      │  10片      │
├──┼────────┼──────┤
│３  │  忍百選        │  1 片      │
├──┼────────┼──────┤
│４  │  勇者鬥惡龍七代│  2 片      │
├──┼────────┼──────┤
│５  │  法老王        │  1 片      │
├──┼────────┼──────┤
│６  │  新絕代雙驕    │  4 片      │
└──┴────────┴──────┘
